臺灣高等法院臺中分院刑事判決　　　　　　　　　　九十三年度上訴字第六六九號
　　上　訴　人
　　即　被　告　丁○○
右上訴人因偽造文書等案件，不服臺灣臺中地方法院九十二年度訴字第三八一號中華
民國九十三年三月三十一日第一審判決（起訴案號：臺灣臺中地方法院檢察署九十年
度偵字第一八九八六號），提起上訴，本院判決如左：
      主  文
原判決撤銷。
丁○○連續行使偽造私文書，足以生損害於公眾及他人，處有期徒刑伍月，如易科罰
金，以參佰元折算壹日。
偽造之「戊○○」、「甲○○」、「丙○○」印章各壹顆，及各如附表所示偽造之「
戊○○」、「丙○○」、「甲○○」印文，均沒收。
      事  實
一、丁○○係臺中市「佃主生活事業股份有限公司」（設於臺中市○區○○路四段三
    六七號九樓，以下簡稱為佃主公司）之負責人（其後登記之名義負責人雖改為楊
    玉蘭，後改名為楊馨文，但仍由丁○○負責實際經營業務），為從事業務之人，
    竟基於行使偽造私文書、行使業務上登載不實文書、以及使公務員於職務上所掌
    之公文書為不實登載之概括犯意，連續於下列時間，為下列之行使偽造私文書、
    及行使業務上登載不實文書、以及使公務員登載不實等行為，即：
（一）緣「佃主公司」於民國（下同）八十六年六月十六日申請公司設立登記時，因
      須七位股東始符合公司法有關股份有限公司設立之要件。丁○○為申請「佃主
      公司」設立登記，明知友人戊○○、及員工己○○均未出資，亦未同意擔任「
      佃主公司」之股東，更未參與「佃主公司」之發起人會議、及股東臨時常會，
      竟利用其先前因向戊○○提議入股公司因而取得之戊○○國民身分證影本（但
      因後來並無下文，戊○○不知入股之事）、及己○○因任職於丁○○所經營另
      一家菲詩雅化妝品公司，欲支領薪水及辦理勞、健保事宜，而放於菲詩雅公司
      內之國民身分證影本，以及盜用己○○因上開相同目的而存放在菲詩雅公司內
      之印章一枚，另委請利用不知情之刻印商人偽刻「戊○○」之印章一枚，在附
      表編號一所示「佃主公司」公司章程盜蓋「己○○」之印文一枚、及偽造「戊○○」之印文一枚，據以同時偽造戊○○及己○○協同並同意訂立上開公司章
      程之私文書完成；另在附表編號二所示之股東名冊為戊○○、己○○各出資新
      台幣（下同）二十五萬元（均二百五十股）之不實登載；在附表編號三所示之
      「發起人會議事錄」為股東均有出席並一致訂立公司章程等不實記載；在附表
      編號四所示之股東繳納現金股款明細表為戊○○、己○○各出資二十五萬元之
      不實記載。後並利用不知情之會計師於八十六年六月十六日同時持以行使，而
      向當時之臺灣省政府建設廳申請辦理「佃主公司」設立登記，使當時之臺灣省
      政府建設廳承辦公司設立登記之公務員於同月十七日行文將此不實事項編入登
      記事項並發給公司執照。丁○○上開行使偽造私文書、行使業務上登載不實文
      書、及使公務員登載不實之行為，除足生損害於戊○○、己○○之外，並足生
      損害於臺灣省政府建設廳辦理公司設立登記核准之正確性。
（二）嗣至八十六年七月二十九日，丁○○又延承上開行使業務上登載不實文書、及
      使公務員登載不實之概括犯意，再於附表編號五所示之「股東臨時會常會議事
      錄」，為股東（含戊○○、己○○）均有出席並一致同意變更所營事業及修正
      章程（即如附表編號六所示之章程）等不實記載，後並將上開「股東臨時會常
      會議事錄」連同附表編號六所示之修正章程，於八十六年七月三十一日同時持
      以行使，而向當時之臺灣省政府建設廳申請辦理「佃主公司」變更登記，使當
      時之臺灣省政府建設廳承辦公司變更登記之公務員於同年八月七日將此不實事
      項編入登記事項完成。丁○○上開行使業務上登載不實文書、及使公務員登載
      不實之行為，除足生損害於戊○○、己○○之外，並足生損害於臺灣省政府建
      設廳辦理公司變更登記核准之正確性。
（三）嗣至八十六年九月十一日，丁○○又延承上開行使業務上登載不實文書、及使
      公務員登載不實之概括犯意，再於附表編號六所示之「股東臨時會常會議事錄
      」，為股東（含戊○○、己○○）均有出席並參與改選董事、監察人之不實記
      載，後並將上開「股東臨時會常會議事錄」連同附表編號八所示之內容不實股
      東名簿（不實記載戊○○、己○○各出資二十五萬元）、以及另由選任董事決
      議選任楊玉蘭（即楊馨文）為董事長之董事會議事錄，於八十六年九月十三日
      同時持以行使，而向當時之臺灣省政府建設廳申請辦理「佃主公司」變更登記
      ，使當時之臺灣省政府建設廳承辦公司變更登記之公務員於同日將此不實事項
      編入登記事項完成。丁○○上開行使業務上登載不實文書、及使公務員登載不
      實之行為，除足生損害於戊○○、己○○之外，並足生損害於臺灣省政府建設
      廳辦理公司變更登記核准之正確性。
（四）後至八十六年十二月間，丁○○又延承上開行使偽造私文書、行使業務上登載
      不實文書、及使公務員登載不實之概括犯意，先於八十六年十二月一日又在附
      表編號九所示之「股東臨時會常會議事錄」，為股東（含戊○○、己○○）均
      有出席並參與討論增加公司資本總額發行新股及修正章程之不實記載；後並在
      附表編號十所示之「放棄股權認購書」上盜蓋「己○○」之印文一枚、及偽造
      「戊○○」之印文一枚，又在附表編號十一所示之「放棄股權認購書」上偽造
      「戊○○」之印文一枚，據以分別偽造戊○○及己○○均同意放棄股權認購權
      利之私文書完成；後又在附表編號十二所示之公司資產負債表所附「股東繳納
      現金股款明細表」，為丙○○、甲○○均在八十六年十二月十一日繳交三十萬
      元入股金之不實記載；且在附表編號十三、十四所示之「股東臨時會常會議事
      錄」，於「記錄」（即會議之記錄人）欄下，以其利用不知情之刻印商人所偽
      刻之「丙○○」印章一枚據以偽造「丙○○」印文一枚，而據以偽造「丙○○
      」擔任記錄之上開「股東臨時會常會議事錄」私文書各一件完成；繼又於八十
      六年十二月二十二日，再以上開偽造之「丙○○」印章、及委請利用不知情之
      刻印商人所偽造之「甲○○」印章一枚，在附表編號十五所示之「公司變更登
      記申請書」申請人欄下，各偽造「丙○○」、「甲○○」之印文一枚，而據以
      偽造「丙○○」、「甲○○」名義之上開「公司變更登記申請書」私文書完成
      ，後即利用不知情之會計師王國東於八十六年十二月二十二日，連同附表編號
      十六、十七之公司章程與不實股東名簿（不實記載戊○○、己○○各出資二十
      五萬元、丙○○、甲○○各出資三十萬元）同時持以行使，而向當時之臺灣省
      政府建設廳申請辦理「佃主公司」變更登記，繼於臺灣省政府建設廳承辦此項
      公務人員要求補正甲○○之身分證，又委託不知情之王國東，於附表編號十八
      之補件函上，偽造甲○○之印文二枚並持以行使，使當時之臺灣省政府建設廳
      承辦公司變更登記之公務員於八十七年一月十三日核准將此不實事項編入變更
      登記事項。丁○○上開行使偽造私文書、行使業務上登載不實文書、及使公務
      員登載不實之行為，除足生損害於各該私文書之名義製作人之外，並足生損害
      於臺灣省政府建設廳辦理公司變更登記核准之正確性。
（五）丁○○明知丙○○於八十六年間並未任職於「佃主公司」，亦未自佃主公司支
      領薪資或任何報酬，竟於八十七年二、三月間，因辦理登記需要營業證明，乃
      延承上開行使業務上登載不實文書之概括犯意，再委請不知情之王國東會計師
      ，將丙○○於八十六年九月至十二月在佃主公司領取新臺幣（下同）六萬六千
      元薪資之不實資料，登載於丁○○業務上所作成之文書即佃主公司「各類所得
      扣繳暨免扣繳憑單」上，並據以持向財政部臺灣省中區國稅局臺中市分局申報
      佃主公司八十六年度營利事業所得稅，足以生損害於丙○○及稅捐稽徵機關對
      稅捐稽徵管理之正確性。嗣因丙○○於收受上開薪資扣繳憑單後發覺有異，始
      查知上情。
二、案經被害人丙○○訴請臺灣臺中地方法院檢察署檢察官偵查起訴，及由同署檢察
    官自動檢舉偵查起訴。
      理  由
一、本案上訴人即被告丁○○（以下簡稱為被告）並未於本院審理期日到庭，據其於
    原審及本院準備程序所為之陳述，雖坦承伊確為「佃主公司」之負責人（其後登
    記之名義負責人改為楊玉蘭之後，仍為實際負責人），亦是認附表編號一至十八
    所示之各項文書均為真正，惟被告於本院準備程序仍矢口否認伊有何犯罪情事，
    並辯稱：伊當初有召集丙○○、戊○○、甲○○、己○○等人開股東會議，經過
    每人同意後，才成立「佃主公司」，丙○○、戊○○、甲○○、己○○等人並交
    出身分證影本，伊才主動先出資購買公司設備與生財器具，及去辦理公司登記事
    宜，但後來經營二個月股東之資金一直沒人到位，公司因資金不足週轉不靈無法
    繼續營運，才結束營業，後來經過幾個月之後，有朋友告知可貸資金，伊認可東
    山再起，才又將公司證件交給王國東會計師變理變更登記，不意後來好友未履行
    諾言，公司根本無法再為經營，才繳交罰款交待王國東辦理撤銷登記，由於需交
    待營運二個月的開銷證明，王國東會計師建議可辦理股東所得扣抵，才因此有告
    訴人丙○○之「各類所得扣繳暨免扣繳憑單」，伊與戊○○係多年同學，但因欠
    其十萬元數年未還而交惡，伊與甲○○則為二十年之好友，其因一直認為未拿錢
    入股即非股東，但二人均確實有答應入股，另伊與己○○在當時有男女朋友關係
    ，與丙○○亦有事業往來，每次聚會並請丙○○喝花酒無數，伊等二人亦確曾同
    意擔任股東，其後係因伊與己○○分手，另欠丙○○廣告費四十萬元，其等二人
    才懷恨誣攀，伊實無公訴人所指訴之犯行，應不為罪等語。
二、然查：
（一）就附表編號一至十八所示之各項文書方面：（１）附表編號一所示「佃主公司
      」公司章程，有蓋「己○○」及「戊○○」之印文一枚；附表編號二所示之股
      東名冊有戊○○、己○○各出資二十五萬元（均二百五十股）之登載；附表編
      號三所示之「發起人會議事錄」有股東均有出席並一致訂立公司章程等記載；
      附表編號四所示之股東繳納現金股款明細表有戊○○、己○○各出資二十五萬
      元之記載；上開資料並由會計師於八十六年六月十六日同時持向當時之臺灣省
      政府建設廳申請辦理「佃主公司」設立登記，使當時之臺灣省政府建設廳承辦
      公司設立登記之公務員於同月十七日行文將上開事項編入登記事項並發給公司
      執照；（２）附表編號五所示之「股東臨時會常會議事錄」，有股東（含戊○○、己○○）均有出席並一致同意變更所營事業及修正章程（即如附表編號六
      所示之章程）等記載；後並將上開「股東臨時會常會議事錄」連同附表編號六
      所示之修正章程，於八十六年七月三十一日同時持向當時之臺灣省政府建設廳
      申請辦理「佃主公司」變更登記，使當時之臺灣省政府建設廳承辦公司變更登
      記之公務員於同年八月七日將此上開事項編入登記事項完成；（３）附表編號
      六所示之「股東臨時會常會議事錄」，有股東（含戊○○、己○○）均有出席
      並參與改選董事、監察人之記載；後並將上開「股東臨時會常會議事錄」連同
      附表編號八所示之股東名簿（不實記載戊○○、己○○各出資二十五萬元）、
      以及另由選任董事決議選任楊玉蘭（即楊馨文）為董事長之董事會議事錄，於
      八十六年九月十三日同時持向當時之臺灣省政府建設廳申請辦理「佃主公司」
      變更登記，使當時之臺灣省政府建設廳承辦公司變更登記之公務員於同日將此
      上開事項編入登記事項完成；（４）附表編號九所示之「股東臨時會常會議事
      錄」，有股東（含戊○○、己○○）均有出席並參與討論增加公司資本總額發
      行新股及修正章程之不實記載；附表編號十所示之「放棄股權認購書」上有「
      己○○」、「戊○○」之印文各一枚；附表編號十一所示之「放棄股權認購書
      」上有「戊○○」之印文一枚；附表編號十二所示之公司資產負債表所附「股
      東繳納現金股款明細表」，有丙○○、甲○○均在八十六年十二月十一日繳交
      三十萬元入股金之記載；附表編號十三、十四所示之「股東臨時會常會議事錄
      」，於「記錄」（即會議之記錄人）欄下，蓋有「丙○○」之印文一枚；附表
      編號十五所示之「公司變更登記申請書」申請人欄下，亦蓋有「丙○○」、「
      甲○○」之印文各一枚；後並由會計師王國東於八十六年十二月二十二日將上
      開資料連同附表編號十六、十七之公司章程與股東名簿（不實記載戊○○、己○○各出資二十五萬元、丙○○、甲○○各出資三十萬元）同時持向當時之臺
      灣省政府建設廳申請辦理「佃主公司」變更登記，繼於臺灣省政府建設廳承辦
      此項公務人員要求補正甲○○之身分證，又委託王國東於附表編號十八之補件
      函上，蓋上甲○○之印文二枚並持以行使，使當時之臺灣省政府建設廳承辦公
      司變更登記之公務員於八十七年一月十三日核准將上開事項編入變更登記事項
      。上開各情有經濟部中部辦公室於九十年六月七日以經（九○）中辦三管字第
      ○九○三○八八七二九○號函所檢送之「佃主生活事業股份有限公司」設立與
      變更登記案卷資料在卷可稽，上情應堪認定（九十年度他字第三九四號偵卷第
      三四至一一三頁）。又被告確有於八十七年二、三月間，委請王國東會計師，
      將告訴人丙○○於八十六年九月至十二月在「佃主公司」領取六萬六千元薪資
      之資料，登載於該公司「各類所得扣繳暨免扣繳憑單」上，並據以持向財政部
      臺灣省中區國稅局臺中市分局申報佃主公司八十六年度營利事業所得稅，亦有
      「各類所得扣繳暨免扣繳憑單」（見九十年度他字第三九四號偵卷第二八頁）
      、「財政部台北市國稅局八十五年度綜合所得稅核定稅額繳款書」（九十年度
      他字第五一號偵卷第十二頁）、及財政部台灣省中區國稅局台中市分局九十年
      五月九日中區國稅中市密字第○九○○○一八七五九號函（九十年度他字第三
      九四號偵卷第十六頁）在卷可稽，此情亦堪認定。
（二）又本案被告雖以前開情詞，辯稱：伊當初有召集丙○○、戊○○、甲○○、己○○等人開股東會議，經過每人同意後，才成立「佃主公司」，丙○○、戊○○、甲○○、己○○等人並交出身分證影本，伊才主動先出資購買公司設備與
生財器具，及去辦理公司設立登記事宜云云。惟本案告訴人丙○○及被害人甲○○並未擔任「佃主公司」設立時之股東，其等均係到八十六年十二月間，因
      「佃主公司」增加公司資本總額發行新股時，才被列為股東，有「佃主公司」
      設立與變更登記案卷在卷可稽。被告辯稱「佃主公司」於八十六年六月十六日
      申請公司設立登記前，即有召集告訴人丙○○及被害人甲○○開股東會議，經
      過其等二人同意後，才成立「佃主公司」乙節，核與「佃主公司」設立、變更
      登記不符。另被害人戊○○、己○○實際並未出資任何金錢，此係被告亦是認
      之事實。如被害人戊○○、己○○事先有同意出資參與「佃主公司」之經營，
      而事後反悔不為出資，被告要無不向其等催促之理，被害人戊○○、己○○豈
      會不知此事。被告尤無在「佃主公司」增加公司資本總額而辦理公司變更登記
      時，仍將被害人戊○○、己○○仍列為公司股東之理。另丙○○、戊○○、甲○○、己○○等人既未實際出資，事後豈會出席參與「佃主公司」各項會議？
      被告上開所辯，已難採信。
（三）況：
（１）本案被害人己○○於偵查中已指述：「我是上開公司之員工」、「不清楚（被
      列為股東），事前沒通知我，事後沒告訴我，未經我允許，我不同意」、「有
      （交印章和身分證影本給公司），因為我們有領薪資」等語（九十年度他字第
      三九四號偵卷第一一七、一一八頁），嗣於原審法院訊問時，亦證稱：「我是
      菲詩雅公司的員工，被告是公司的經理，我的身分證、印章本來就放在公司作
      為領薪資用，被告當時有無跟我提過要我加入佃主公司當股東，我已經記不得
      了」、「我不知道被被告列為佃主公司的股東，他沒有問我出資的事情，我也
      沒有參加股東大會」各情（原審二六頁）。雖其在原審及本院訊問時，曾為「
      被告當時有無跟我提過要我加入佃主公司當股東，我已經記不得了」之證述。
      但被害人己○○並未出資，亦未曾參與任何股東會議，此係其證述明確之事實
      。如被告因當時與被害人己○○有男女朋友關係，而同意提供股金二十五萬元
      給被害人己○○，讓被害人己○○不需親自出資即可擔任「佃主公司」之股東
      ，被害人己○○豈會對此毫無印象？依據被害人己○○所證，被告並未向被害
      人己○○告知要以其名義擔任「佃主公司」之股東，其情甚明。
（２）又本案被害人戊○○於偵查中已指述：「我是上開公司丁○○之朋友，他向我
      借身分證，我不知他要做何用，他沒告訴我要做什麼，事後才告訴我要列為股
      東，事前未經我同意」、「沒有（將印章交給丁○○），我沒允許他刻我印章
      來用」等語（九十年度他字第三九四號偵卷第一一七、一一八頁）。嗣在原審
      法院，被害人戊○○再證稱：「被告在開召集會之前，有先電話跟我聯絡，他
      說要設立公司人不夠，然後我就傳真身分證影本給他，後來就都沒有下文，被
      告所說的召集會我是有去，那是邀大家去聚餐」、「剛開始是被告說要設立公
      司，人頭不夠，我就傳真身分證給他，後來聚餐那次他就說他要設立公司」、
      「沒有（允許被告去刻印章），我當時先傳真身分證給他，是想說被告應該會
      就公司如何出資、成立的事情與我聯絡，所以我就在等，結果被告就都沒有與
      我聯絡」等情（原審二五頁）。即經本院訊問，被害人戊○○亦再證述：「聚
      餐時也沒有說些什麼，公司要做什麼我也不知道」、「．．．．．．（被告）
      沒有告訴我說要去辦理新的公司登記」、「（刻印章）此部分都沒有告訴我」
      等語。依據其所為之上開證詞，縱使被告曾在聚餐時，向被害人戊○○告知創
業之事，但上開聚餐連公司營業項目都未談及，何能認為股東會議？另被害人
      戊○○對於公司名稱、所營事業、及其出資比例均屬不知，何能以其傳真身份
      證影本給被告（作為日後備用）之舉動，即認定其已同意加入「佃主公司」之
      股東，並同意被告以其名義辦理公司設立、變更之各項登記？尤不能因此即認
      定被害人戊○○有授權被告代刻印章蓋用。
（３）另本案被害人甲○○於偵查中已指述：「不是（佃主公司的股東），先前有答
      應，後來因為沒有資金，沒有入股，之前我有交我身分證影本給丁○○，印章
      不清楚，我不知道我被列為佃主股東，八十六年十二月二十一日的股東會議我
      也沒參加」、「不清楚，我也不知道他後來成立公司」等語（九十年度他字第
      三九四號偵卷第一三一、一三二頁）。後在原審法院訊問時，被害人甲○○雖
      證詞：「有（同意加入公司當股東）」、「（被告跟我講的）時間不記得了」
      、「沒有（出資），我有拿身分證影本給被告，刻印章的事我不知道」、「當
      時我是有答應他當股東，後來因我經濟不方便，下文我就不知道了」、「我沒
      有出資，後來被告有無聯絡我，我不知道，因我住的地方比較不一定，而且按
      道理我沒有出資，應該就不會列名當股東，所以後來公司怎麼樣我都不知道」
      等情（原審二七、二八頁），惟依據被害人甲○○之上開證詞，其與被害人戊○○相同，均僅初步向被告表達同意加入被告籌設之公司之意而已。至於被告
      嗣後所設立公司之名稱、所營事業、及其出資比例等事項，被害人甲○○事後
      均未被告知，其亦未出資或參與公司各項會議，在此情形，自亦不能以被害人
      甲○○其傳真身份證影本給被告（作為日後備用）之舉動，即認定其已同意加
      入「佃主公司」之股東，並同意被告以其名義辦理公司變更之各項登記。亦不
      能因此即認定被害人甲○○有授權被告代刻印章蓋用。
（４）再，本案告訴人丙○○於偵查中已訴稱：「因為之前楊馨文（即楊玉蘭）的朋
      友陳煥崧找我做他們『菲絲亞』化妝品的廣告，可能在生意往來時有交身分資
      料給他，後來我接到扣繳憑單，但我根本未在垓公司工作，而陳煥崧與楊馨文
      是朋友，所以我懷疑他們拿我的資料去虛報稅捐，來逃漏稅」（九十年度他字
      第五一號偵卷第八頁）、「（我）沒有（入股佃主公司的股東），那是丁○○
      自己說的」、「我根本不知道他們把我列為股東，躲也沒有交印章給他們，我
      有交身分證影本給他們，但忘記何原因」（九十年度他字第三九四號偵卷第十
      四、二七頁）等語。嗣在原審法院，告訴人丙○○亦明確指訴：「我原來是開
      廣告公司，被告是經營化妝品公司，我是廣告公司有替他們公司做廣告，結果
      被倒了四百多萬元，後被告說房子或車子要過戶給我抵債，叫我把身分證影印
      傳真給他，我就在八十六年間傳真給被告我的身分證影本，當時並沒有交印章
      給他，後來因稅務機關通知我說我報稅不實，稅務機關說我是佃主生活公司的
      股東，有領薪水，我就很生氣，所以才查獲」、「沒有（答應要參加佃主生活
      公司的股東）」、「沒有，他還欠我四百多萬元，怎麼可能給我薪水，他都欠
      我廣告費了，我怎麼會加入他的股東」各情（原審五八、五九頁）。依據本案
      告訴人丙○○之指訴，其在「佃主公司」增加公司資本總額而辦理公司變更登
      記時，並未同意出資加入「佃主公司」成為公司股東，其情甚明。以被告自述
      「佃主公司」設立後之營業狀況（幾無營業）與股東繳資情形，告訴人丙○○
      如以其對被告另營事業之債權參與出資，幾與放棄同額債權無異，告訴人丙○○豈會為此行為？
（５）證人陳煥崧、陳煥鈺雖於偵查中證稱：告訴人丙○○、及被害人戊○○有參與
      八十六年十二月二十一日之股東會（見九十年度他字第三九四偵卷第一一八頁
      ），但此與被告於偵查中即坦承該次股東會實際並未召開（見同上偵卷第一二
      八頁）不合。證人陳煥崧、陳煥鈺之證詞顯非可信。至於證人陳煥崧、陳煥鈺
      、楊玉蘭等人於偵查中證述其等有同意入股，且證稱股東許志英亦有同意入股
      部分，僅能證明被告並無偽造陳煥崧、陳煥鈺、楊玉蘭、許志英等人之印章、
      印文、及文書等行為，尚不得據為被告未為前開犯行之證據。另證人陳宏義雖
      於原審法院審理中到庭具結證述：「在我印象裡面，同屬同一棟大樓裡面，我
      有看到他們來開會，印象中有看過他們來開過三次會，這三次會的性質內容我
      並不清楚」、「（問：曾經看過何人？）柯總，詳細名字我不知道，還有我總
      經理同學，名字我不知道，我只知道他是我們總經理竹北的同學。柯總是承包
      菲詩雅廣告的廣告商，我印象中有看過這二位」、「（問：在會議室的人做何
      事，你是否知道？）我完全不清楚」、「（問：當時作會議紀錄的人，是誰？
      ）在會議室裡面我不知道，但事後我聽丁○○說是己○○紀錄」、「（問：你
      是否知道佃主公司有更換過負責人？）我不知道」、「（問：有無聽過被告跟
      你講過佃主公司更換負責人？）我不知道」、「（問：是否知道這二、三位，
      後來確實有加入佃主當股東？）我只聽過他們有這個意願，但是後來他們有無
      確實加入，我不清楚」等語（見原審法院卷第一○六、一○七、一一○、一一
      一、一一五頁），但證人陳宏義對於哪些人、開何種會議、討論何事項、是否
      有同意入股佃主公司等節，既均不瞭解，其證詞自不足為有利於被告之證明。
（四）查本案上開告訴人與被害人，或與被告有生意上往來，或為被告之友人，或為
      被告之員工，應有一定之交情，如其等果有同意入股而未繳交股款致公司無法
      營運之事，理當自覺對被告有所虧欠。且佃主公司已結束營業，並無任何債權
      人出面索討債務，承認自己為股東對其等亦無任何不利之處。在此情形，本案
      上開告訴人與被害人豈有甘冒刑法誣告或偽證罪責，而為虛偽不實之告訴與證
      述之理？反係被告於原審法院既自承戊○○、甲○○、丙○○之印章，是伊委
      託他人代刻，全部出資是伊一人所出，但戊○○、甲○○、丙○○等人果有同
      意入股，則其等為何不一併交付印章予被告去辦理？為何嗣後不向上開被害人
      告知公司設立（或變更）之事，並催繳股款？上情才違常理。參酌上開各情，
      被告此部分所辯，顯難採信。
（五）又本案告訴人丙○○並未領過「佃主公司」的任何薪資，業據其於偵、審中指
      訴甚詳，並為被告所是認。證人王國東於偵查中亦證述：「（佃主公司）八十
      六年十一、十二月（的帳是我做的）」、「全部是佃主公司給我資料，我依該
      資料填寫扣繳憑單及申報稅務，扣繳憑單都是公司給我薪資請領清冊做出來，
      公司資料都是丁○○給我的」等語（九十年度他字第三九四號偵卷第一三二頁
      ），且於原審法院再證述：「我們都是依被告所提供的資料來填製扣繳憑單」
      、「沒有辦法知道（丙○○有無在佃主公司任職）」、「如沒有公司提供資料
      ，我怎麼知道公司有多少人，領的薪水是多少，要申報多少金額」各情（原審
      卷宗第四○頁）。本案被告為事業經營人，對於未付薪資不可偽以支付薪資為
      由開立「各類所得扣繳暨免扣繳憑單」，豈有不知之理？而證人王國東身為從
      業會計師，僅係幫「佃主公司」代為作帳，賺取傭金，至於「佃主公司」應繳
      納多少稅捐，與王國東並無利害關係，且不影響王國東收取傭金之利潤，衡諸
      常情，若非由被告提供佃主公司申報稅捐相關資料，王國東當無自蹈法網，擅
      以不實資料辦理上開事宜之理。故被告所辯：伊沒有將丙○○資料給會計師報
      稅，係王國東會計師自行主動為之云云，顯屬事後卸責之詞，委無足取。
（六）本案被告上開行使偽造私文書、行使業務上登載不實文書、及使公務員登載不
      實之行為，除分別足生損害於戊○○、己○○、丙○○、甲○○等人外，並分
      別足生損害於臺灣省政府建設廳辦理公司設立、變更登記核准之正確性、及稅
      捐稽徵機關對稅捐稽徵管理之正確性。事證明確，被告之犯行堪以認定。
三、核被告所為：（一）就其在申請公司設立登記時，偽造戊○○及己○○協同訂立
    上開公司章程之私文書完成並持以行使部分；另在附表編號十所示之「放棄股權
    認購書」上盜蓋「己○○」之印文一枚、及偽造「戊○○」之印文一枚，又在附
    表編號十一所示之「放棄股權認購書」上偽造「戊○○」之印文一枚，據以分別
    偽造戊○○及己○○均同意放棄股權認購權利之私文書完成並持以行使部分；及
    在附表編號十三、十四所示之「股東臨時會常會議事錄」，於「記錄」（即會議
    之記錄人）欄下，以其利用不知情之刻印商人所偽刻之「丙○○」印章一枚據以
    偽造「丙○○」印文一枚，而據以偽造「丙○○」記錄之上開「股東臨時會常會
    議事錄」私文書各一件完成並持以行使部分；以及又於八十六年十二月二十二日
    ，再以上開偽造之「丙○○」印章、及委請利用不知情之刻印商人所偽造之「甲○○」印章一枚，在附表編號十五所示之「公司變更登記申請書」申請人欄下，
    各偽造「丙○○」、「甲○○」之印文一枚，而據以偽造「丙○○」、「甲○○
    」名義之上開「公司變更登記申請書」私文書完成並持以行使部分，均犯刑法第
    二百十六條、第二百十條之行使偽造私文書罪。至於被告分別偽造印章、印文或
    盜用印章偽造印文之行為，屬偽造私文書行為之一部，不另構成偽造及盜用印章
    、印文罪。其偽造私文書之後復持以行使，偽造私文書之低度行為應被行使偽造
    私文書之高度行為所吸收，亦不另論罪。另在「佃主公司」辦理變更登記，經臺
    灣省政府建設廳承辦此項公務人員要求補正甲○○之身分證後，又在附表編號十
    八之補件函上偽造甲○○之印文二枚之行為，因與被告前開偽造印文之行為係基
    於概括犯意反覆而為，且犯罪構成要件相同，屬連續犯之裁判上一罪，故亦同被
    吸收而不另論罪。（二）被告在前開其餘業務上所製作之文書為不實登載並持以
    行使之行為，係犯刑法第二百十六條、第二百十五條之行使業務登載不實文書罪
    。公訴意旨就此部分，除認股東名冊為業務上登載不實之文書外，其餘部分認屬
    私文書，尚有未洽，惟起訴之基本社會事實相同，爰就此部分變更起訴法條。至
    於被告在業務上所製作之文書為不實登載之低度行為，已被嗣後行使業務上登載
    不實文書之行為所吸收，而不另論罪。（三）被告前開使公務員在職務上所掌公
    文書為不實登載之行為，係犯刑法第二百十四條之使公務員登載不實罪。（四）
    另就被告製作告訴人丙○○於八十六年間在「佃主公司」領取六萬六千元薪資之
    「各類所得扣繳暨免扣繳憑單」部分，係犯刑法第二百十六條、第二百十五條之
    行使業務登載不實文書罪。公訴意旨認被告所犯係商業會計法第七十一條第一項
    之罪，惟商業會計法之商業會計憑證，分為原始憑證及記帳憑證，所謂原始憑證
    ，係指證明事項之經過，而為造具記帳憑證所根據之憑證，而記帳憑證則係指證
    明處理會計事項人員之責任而為記帳所根據之憑證而言，此觀諸商業會計法第十
    五條之規定自明。而所得稅扣繳義務人依所得稅法第八十九條第三項或同法第九
    十二條規定，填發免扣繳憑單或扣繳憑單，旨在使稅捐稽徵機關蒐集及掌握課稅
    資料，以利稅捐稽徵。就營利事業所得稅核課而言，依營利事業所得稅查核準則
    第七十一條第十一款規定，薪資支出之原始憑證，為收據或簽收之名冊，其由工
    會或合作社出具之收據，應另付工人之印領清冊，職工薪資如係送交銀行分別存
    入各該職工帳戶者，應以銀行蓋章證明存入之清單予以認定。則員工薪資扣繳暨
    免扣繳憑單，係證明全年度支付員工薪資及代為扣繳綜合所得稅之情形，為徵、
    繳雙方課徵與申報綜合所得稅之依據，其既非造具記帳憑證所根據之憑證，亦非
    證明處理會計事項人員之責任而為記帳所根據之憑證，自難認屬商業會計法第十
    五條第一款所規定之商業會計憑證，此為最高法院最近所持見解（最高法院九十
    二年臺上字第二九五六號、九十二年臺上字第一一三六號、九十一年臺上字一八
    二八號判決參照）。職是，在扣繳暨免扣繳憑單上為不實之填載，尚不成立商業
    會計法第七十一條之罪。公訴意旨就此容有誤會，惟起訴之基本社會事實相同，
    爰就此部分變更起訴法條。又按各類所得扣繳暨免扣繳憑單，係附隨被告所經營
    之佃主公司業務而作成之文書，為被告業務上所作成之文書，此種扣繳憑單內容
    如有不實，而足生損害於公眾及他人，即係犯業務上登載不實文書之罪名（最高
    法院七十年九月二十一日第九次刑事庭會議決議可資參照）。其登載不實事項於
    業務上之文書後持以行使，登載不實之低度行為為高度之行使行為所吸收，不另
    論罪。（五）又被告迭次行使偽造私文書、迭次行使業務上登載不實文書、及迭
    次使公務員在職務上所掌之公文書為不實登載之犯行，其各自所犯之犯罪時間緊
    接、各自之犯罪構成要件亦各自相同，且均係為辦理「佃主公司」之設立、變更
    等相關登記事務之需所犯，顯各皆係基於概括之犯意反覆而為，依照刑法第五十
    六條之規定，均應依照連續犯之規定各論以一罪。被告以一行為同時行使偽造私
    文書、及業務上登載不實文書而觸犯二罪名，為想像競合犯，依照刑法第五十五
    條之規定，應從一重依行使偽造私文書罪處斷（公訴人認應分論併罰，尚有未洽
    ）。被告所犯行使偽造私文書罪與使公務員在職務上所掌之公文書為不實登載罪
    之間，復有方法、結果之牽連關係，依照刑法第五十五條牽連犯之規定，亦應從
    一重依行使偽造私文書罪處斷。被告應從重處斷之行使偽造私文書罪既屬連續犯
    ，應依刑法第五十六條之規定加重其刑。至於被告利用不知情之成年刻印商人及
    記帳業者（含會計師）為上開偽造印章、或偽造上開私文書並持之行使、或製作
    業務上登載不實文書並持之行使部分，為間接正犯。再，被告上開所犯既屬裁判
    上一罪，故公訴意旨雖僅就被告八十六年六月十六日申請設立登記及八十六年十
    二月二十二日申請變更登記之犯行予以起訴，而未論及其餘申請變更登記及偽造
    放棄股權認購書、議事錄部分，惟其餘申請變更登記及偽造放棄股權認購書、議
    事錄部分，與前揭起訴有罪部分，有連續犯或牽連犯之裁判上一罪關係，為起訴
    效力所及，本院自得併予審理，附此敘明。（六）被告所偽造之戊○○、甲○○
    、丙○○印章各一顆，雖未扣案，惟尚無證據足資證明業已滅失，上開印章與附
    表所示偽造之戊○○、甲○○、丙○○印文，均應依刑法第二百十九條之規定，
    宣告沒收。
四、本件公訴人之公訴意旨雖令以：被告係「佃主公司」之實際負責人，而「佃主公
    司」屬稅捐稽徵法第四十一條所稱之納稅義務人，被告利用製作不實之丙○○「
    各類所得扣繳暨免扣繳憑單」，以虛增員工薪資之詐術，使佃主公司逃漏營利事
    業所得稅，另涉有稅捐稽徵法第四十七條第一款、四十一條之罪嫌。惟查：按稅
    捐稽徵法第四十一條，係結果犯，故無處罰未遂犯之規定，必納稅義務人使用欺
    罔之手段為逃漏稅捐之方法並因而造成逃漏稅捐之結果，始屬相當（最高法院七
    十年度臺上字第二八四二號、八十三年度臺上字第二一五七號判決意旨參照）。
    經查本件公訴人雖認「佃主公司」涉有上開逃漏營利事業所得稅犯行，惟並未舉
    證證明佃主公司確有逃漏稅捐之結果及究竟逃漏多少稅捐，本院復查無其他積極
    證據，足認佃主公司確有逃漏稅捐之行為，依上開說明，本件被告之行為尚難構
    成稅捐稽徵法第四十七條第一款、四十一條之罪甚明。就此部分，原應為無罪之
    諭知，惟因公訴人認此部分與被告前開行使業務上登載不實文書罪部分，有方法
    結果之牽連犯關係，為裁判上一罪，爰不就此另為被告無罪之諭知，附此敘明。
五、原審判決就被告前開所犯，予以論罪科刑，固非無見，惟原審判決未認被告行使
    偽造私文書罪為連續犯，此部分尚有未洽。又依據被告之供述，「佃主公司」幾
  無營業，被告所以製作告訴人丙○○名義之「各類所得扣繳暨免扣繳憑單」，係
    為辦理公司登記需要提出營業證明而配合製作，應非基於逃漏營業稅之目的另行
    起意而為，此部分與被告先前行使業務上登載不實文書罪之犯行，其犯罪動機相
    似，應有連續犯之裁判上一罪關係，原審判決認被告因製作告訴人丙○○於八十
    六年間在「佃主公司」領取六萬六千元薪資之「各類所得扣繳暨免扣繳憑單」而
    犯刑法第二百十六條、第二百十五條之行使業務登載不實文書罪部分，應與被告
    所犯行使偽造私文書罪分論併罰，此部分亦有未洽。是本案被告上訴否認犯罪，
    其上訴雖無理由，但原審判決既有上開可議之處，即屬無可維持，應由本院將原
    審判決予以撤銷改判。爰審酌被告之品行（並無前科）、犯罪動機、手段、所生
    危害、及犯罪後態度等一切犯罪情狀，量處有期徒刑五月（本案雖僅被告上訴，
    但因原審判決適用法條不當，本院依法仍得諭知較原審判決為重之刑），並諭知
    有期徒刑易科罰金之折算標準（此部分屬刑罰執行規定，應依裁判時法規定，不
    生刑法第二條第一項輕重比較問題）。偽造之「戊○○」、「甲○○」、「丙○○」印章各一顆，及各如附表所示偽造之「戊○○」、「丙○○」、「甲○○」
    印文，均依法宣告沒收。
六、本案被告經本院合法傳喚，無正當理由而未於本院審理期日到庭，爰不待其陳述
    逕行判決。
七、據上論斷，應依刑事訴訟法第三百六十九條第一項前段、第三百六十四條、第二
    百九十九條第一項前段、第三百條、第三百七十一條、刑法第五十六條、第二百
    十六條、第二百十條、第二百十四條、第二百十五條、第五十五條、第四十一條
    第一項前段、第二百十九條、罰金罰鍰提高標準條例第一條前段、第二條，判決
    如主文。
本案經檢察官乙○○到庭執行職務。
中     華     民     國     九十三     年      八      月     十八      日
                                   臺灣高等法院臺中分院刑事第三庭
                                         審判長法  官  陳  朱  貴
                                               法  官  胡  忠  文
                                               法  官  廖  柏  基
右正本證明與原本無異。
如不服本判決應於收受送達後十日內向本院提出上訴書狀，其未敘述上訴之理由者並
得於提起上訴後十日內向本院補提理由書（均須按他造當事人之人數附繕本）。
                                               書記官  詹  錫  朋
中     華     民     國     九十三     年      八      月     十九      日
附錄論罪條文：
刑法第二百十條：
偽造、變造私文書，足以生損害於公眾或他人者，處五年以下有期徒刑。
刑法第二百十六條：
行使第二百十條至第二百十五條之文書者，依偽造、變造文書或登載不實事項或使登
載不實事項之規定處斷。
附表：（頁數：九十年度他字第三九四號卷之頁數）
一、86.6.12佃主公司章程（第四○頁）
      偽造戊○○印文一枚、盜用己○○印文一枚
二、86.6.12佃主公司股東名冊（第四○頁背面）
三、86.6.12佃主公司發起人會議事錄（第四一頁）
四、86.6.13佃主公司股東繳納現金股款明細表（第四四頁背面、四五頁正面）
五、86.7.29佃主公司股東臨時會常會議事錄（第五五頁）
六、86.7.29佃主公司章程（第五二頁背面）
七、86.9.11佃主公司股東臨時會常會議事錄（第七二頁）
八、86.9.11佃主公司股東名簿（第七一頁）
九、86.12.1上午十時佃主公司股東臨時會常會議事錄（第八四頁）
十、86.12.8放棄股權認購書一份（第九四頁）
               偽造戊○○印文一枚、盜用己○○印文一枚
十一、86.12.8放棄股權認購書一份（第九五頁）
               偽造戊○○印文一枚
十二、86.12.11佃主公司資產負債表（含股東繳納現金股款明細表）（第一○五、一
      ○六頁）
十三、86.12.21上午十時佃主公司增資後股東臨時會常會議事錄（第八五頁背面）
                                    偽造丙○○印文一枚
十四、86.12.21下午二時佃主公司增資後股東臨時會常會議事錄（第八七頁）
                                    偽造丙○○印文一枚
十五、86.12.22佃主公司變更登記申請書（第八○頁）
                                  偽造丙○○、甲○○印文各一枚
十六、86.12.22佃主公司章程（第八一頁背面）
十七、86.12.22佃主公司股東名冊（第八三頁反面）
十八、87.1.7函覆臺灣省政府建設廳補送甲○○之身分證，於身分證影本上偽造甲○○印文二枚（第八九頁）
                                                                        Ｆ
